臺灣桃園地方法院刑事判決　　　　　　　96年度簡上字第68號
上　訴　人　乙○○
即　被　告
上列上訴人即被告因詐欺案件，不服本院刑事庭95年度壢簡字第
2360號，中華民國95年12月19日第一審刑事簡易判決（聲請簡易
判決處刑案號：95年度偵字第15413 號），提起上訴，本院合議
庭為第二審判決如下：
    主  文
上訴駁回。
    事  實
一、乙○○因甲○○（業經另案判決有罪確定）向其借款而無力
    償還，竟與甲○○基於共同意圖為自己不法之所有之犯意聯
    絡，推由甲○○向汽車業者以買車名義取得車輛交由乙○○
    以抵償債務。其二人即指示另名真實姓名、年籍均不詳之成
    年人，以電話向「現代汽車公司」八德營業所不知情之售車
    人員吳玉娟稱欲以動產擔保交易附條件買賣之方式購買汽車
    ，惟吳玉娟與該名不詳成年人洽談間知悉購車條件符合順益
    汽車股份有限公司（下稱順益公司）之承作條件，吳玉娟乃
    將此交易介紹並傳真相關購車所需證件資料予不知情之順益
    公司業務代表吳振成，乙○○遂於93年8 月9 日偕同甲○○
    至址設桃園縣八德市○○路180 號順益公司桃園營業所，向
    吳振成詐稱願依動產擔保附條件買賣之方式購車，使順益公
    司人員吳振成陷於錯誤，而承諾以現金交易總價款新臺幣（
    下同）460,000 元出售車牌號碼1771-DZ 號自用小客車1 輛
    （下稱上開自用小客車），同日並在順益公司上址桃園營業
    所簽定契約，約定甲○○為動產擔保交易之債務人，除先繳
    納頭期款80, 000 元外，餘款380,000 元以分期付款方式，
    依年利率15％計算，自93年9 月10日起至97年8 月10日止，
    分48期繳納，每期應繳交10,576元，標的物應停放在甲○○
    住所即桃園縣八德市○○街219 號4 樓，在價金尚未繳清前
    順益公司仍保有上開自用小客車之所有權，甲○○僅得依約
    占有使用，不得任意遷移、出賣、出質、移轉、抵押或為其
    他處分。簽訂上開契約時，乙○○乃將頭期款即80,000元交
    付吳振成，甲○○並向吳振成表示委託乙○○領車事宜。翌
    日（即93年8 月10日）乙○○至順益公司上址桃園營業所取
    車，吳振成因不疑有他乃將上開自用小客車交付與乙○○。
    乙○○與甲○○於詐得上開自用小客車而取得該車之占有後
    ，即意圖為自己不法之利益，並未將上開自用小客車停放在
    上開約定地點，而將該車輛遷移無蹤，且甲○○從93年9 月
    10日（即第1 期分期款）起拒付前述分期款項，順益公司至
    此始知受騙。
二、案經臺灣桃園地方法院檢察署檢察官自動檢舉偵查後聲請簡
    易判決處刑。
    理  由
一、訊據被告乙○○矢口否認有詐欺取財等犯行，辯稱：案發當
    時是因為甲○○向伊借貸，表示欲作為購車之頭期款，所以
    伊才交付上開80, 000 元，而甲○○亦表示願簽發借據，分
    期清償借款，又因甲○○稱有事，不方便去領車，伊受甲○
    ○之委託始前往代領上開自用小客車，況縱有代領上開自小
    客車，也未能遽以論斷伊有共犯詐欺罪之情事，且伊代領後
    即將車輛交付予甲○○使用，並非用以抵債，如伊真有意共
    同詐車償債，又何須將該車交還予甲○○，另甲○○迄今未
    償還借款，如此更可證明伊未與甲○○共同詐欺云云。經查
    ：
（一）上揭事實業據證人甲○○於檢察官訊問、本院審理時結證
      述甚詳（見偵查卷第15頁、本院96年5 月9 日審判筆錄）
      ，並經證人吳玉娟於檢察官訊問時結稱：案發時有客人介
      紹說甲○○要買三菱的車，伊就幫甲○○介紹給吳振成，
      本件伊幫甲○○傳真資料給吳振成，而伊只有負責居間介
      紹等語在卷（見偵查卷第5 頁），且據證人吳振成於檢察
      官訊問時就被告與甲○○一同至順益公司三民營業所簽訂
      附條件買賣契約並辦理貸款之對保手續，且係被告支付頭
      期款，後由被告前來將上開自用小客車開走等情結證在卷
      （見偵查卷第7 頁），另由證人即順益公司三民營業所所
      長黃瑞明於檢察官訊問時就本件辦理汽車貸款之對保過程
      結證明確（見偵查卷第7 頁），此外，復有動產擔保交易
      附條件買賣設定登記申請書、契約書、汽車新領牌照登記
      書、存證信函影本等附卷可稽（附於93年度發查字第2790
      號偵查卷第3頁至第8頁）。
（二）至被告雖於前揭情詞置辯，惟已與上開事證有間，況倘被
      告所辯其僅係出借頭款期予甲○○一節為真，衡常其尚無
      與被告一同前往訂約之必要，而其竟與甲○○一同至順益
      公司三民營業所簽訂附條件買賣契約並辦理貸款之對保手
      續，且出面支付頭期款，後亦由其去領取上開自用小客車
      ，此要難謂與常情無違，且若非被告確有與甲○○共同為
      本件詐欺取財等犯行，則證人甲○○實無甘冒擔負偽證罪
      責之風險，而設詞誣陷被告之必要，從而，被告上開所辯
      顯係卸責之詞，委無足取。
（三）綜上，甲○○於出面購買上開自用小客車後，即由被告出
      面領車使用，且將該車遷移無蹤，而甲○○事後即拒不交
      付任何款項，顯見被告與甲○○於購車之始，即有不法所
      有意圖，並有詐欺之犯意聯絡，其方法乃以附條件買賣之
      動產擔保交易為幌，使順益公司陷於錯誤，其有詐欺及違
      反動產擔保交易法之犯行昭然明甚。本件事證明確，被告
      上揭犯行足可認定，應依法論科。
二、查被告乙○○行為後，刑法於94年2 月2 日修正公布，於95
    年7 月1 日施行。按行為後法律有變更者，適用行為時之法
    律，但行為後之法律有利於行為人者，適用最有利於行為人
    之法律，現行刑法第二條第一項定有明文。刑法第二條本身
    雖經修正，但刑法第二條既屬適用法律之準據法，本身尚無
    比較新舊法之問題，應一律適用裁判時之現行刑法第二條規
    定以決定適用之刑罰法律，核先敘明。茲就本案涉及法律變
    更之部分，比較如下：
（一）刑法第三百三十九條第一項之詐欺取財罪，法定刑所得科
      或併科之罰金為一千元以下罰金，據修正後刑法施行法增
      訂第一條之一：「中華民國九十四年一月七日刑法修正施
      行後，刑法分則編所定罰金之貨幣單位為新臺幣。九十四
      年一月七日刑法修正時，刑法分則編未修正之條文定有罰
      金者，自九十四年一月七日刑法修正施行後，就其所定數
      額提高為三十倍。但七十二年六月二十六日至九十四年一
      月七日新增或修正之條文，就其所定數額提高為三倍」及
      刑法第三十三條第五款修正為：「主刑之種類如下：五、
      罰金：新臺幣一千元以上，以百元計算之」等規定，是依
      修正後之法律，刑法第三百三十九條第一項詐欺取財罪所
      得科或併科之罰金刑最高為新臺幣三萬元、最低為新臺幣
      一千元；然依被告行為時之刑罰法律，即罰金罰鍰提高標
      準條例第一條前段規定得提高之倍數為二倍至十倍及刑法
      第三十三條第五款規定之罰金最低額一元計算，刑法第三
      百三十九條第一項之詐欺取財罪所得科或併科罰金刑最高
      額為一萬元，最低額為銀元一元，經依現行法規所定貨幣
      單位折算新臺幣條例第二條換算為新臺幣，最高額雖與新
      法同為新臺幣三萬元，然最低額僅為新臺幣三元。因此，
      比較上述修正前、後之刑罰法律，自以被告行為時關於科
　　　處罰金刑之法律較有利於被告。
（二）關於動產擔保交易法第三十八條之罪，其法定罰金刑最低
      度部分，由修正前刑法第三十三條第五款規定為銀元一元
      以上，依罰金罰鍰提高標準條例第一條前段提高，修正後
      刑法第三十三條第五款則修正為新台幣一千元以上，以百
      元計算；就拘役部分，由修正前刑法第三十三條第四款之
      拘役：一日以上，「二月」未滿，但遇有加重時，得加至
      「四個月」，修正後刑法第三十三條第四款則修正為拘役
      ：一日以上，「六十日」未滿，但遇有加重時，得加至「
      一百二十日」；比較行為時法與裁判時法，關於修正之罰
      金刑最低度部分，行為時法較有利於被告；就修正之拘役
      規定，行為時法並無不利於被告情形。
（三）關於共同正犯部分，修正前刑法第二十八條規定：「二人
      以上共同實施犯罪之行為者，皆為正犯」；修正後刑法第
　　　二十八條規定：「二人以上共同實行犯罪之行為者，皆為
  　　正犯。」。
（四）關於刑法第三十一條第一項部分：刑法第三十一條規定亦
      於95年7 月1 日生效施行，修正後刑法第三十一條第一項
      規定：「因身分或特定關係成立之罪，其共同實行、教唆
      或幫助者者，雖無特定關係，仍以正犯或共犯論。但得減
      輕其刑」，修正前刑法第三十一條第一則規定：「因身分
      或特定關係成立之罪，其共同實施或教唆幫助者，雖無特
      定關係，仍以共犯論。」，比較新舊法，以修正後刑法第
　　　三十一條第一項規定增列得減輕其刑，對於無特定關係之
  　　正犯較為有利。
（五）又被告於修法施行前所犯之詐欺取財罪、動產擔保交易法
      第三十八條之罪間，有方法目的之牽連關係，依修正前刑
      法第五十五條之規定，為牽連犯，應僅從一重之詐欺取財
      罪處斷，其最重法定刑為五年以下有期徒刑；然依修正施
      行後之刑法，已刪除牽連犯之規定，原則上即應個別論處
　　　詐欺取財罪、動產擔保交易法第三十八條之罪，其刑度經
  　　數罪併罰之結果，最重法定刑為有期徒刑八年，顯較修正
    　前依刑法第五十五條之規定僅論以詐欺取財罪為重。
（六）被告行為時之刑法第四十一條第一項有關易科罰金之折算
      標準已於九十四年二月二日修正公布，罰金罰鍰提高標準
      條例第二條並於九十五年五月十七日修正刪除，均自九十
      五年七月一日施行，有關易科罰金之折算標準，被告行為
      時之易科罰金折算標準，修正前罰金罰鍰提高標準條例第
      二條前段（現已刪除）規定，就其原定數額（一元以上三
      元以下）提高為一百倍折算一日，則本件被告行為時之易
      科罰金折算標準，應以銀元一百元以上三百元以下折算一
      日，經折算為新臺幣後即以新臺幣三百元以上九百元以下
      折算一日，惟九十五年七月一日施行之刑法第四十一條第
      一項前段則規定：「犯最重本刑為五年以下有期徒刑以下
      之刑之罪，而受六個月以下有期徒刑或拘役之宣告者，得
      以新臺幣一千元、二千元或三千元折算一日，易科罰金。
      」，比較修正前後之易科罰金折算標準，以修正施行前之
      規定，較有利於被告，依修正後刑法第二條第一項前段之
      規定，應適用行為時即修正前刑法第四十一條第一項前段
      、修正前罰金罰鍰提高標準條例第二條之規定較有利於被
      告。
（七）綜上所述，本件經比較結果，關於罰金之最低度、牽連犯
      、易科罰金之折算標準規定部分，均以被告行為時刑法之
      規定較有利於被告，應依修正後刑法第二條第一項前段之
      規定，適用被告行為時即修正前刑法相關規定。而修正後
      之擬制共犯規定較修正前規定對被告等為有利，即應依刑
      法第二條第一項但書規定，適用有利於被告之新法規定，
      以為論處。至共同正犯修正後之規定，僅係限縮在「實行
      」概念下之共同參與行為，始成立共同正犯而已，非屬法
　　　律之變更，不生比較適用之問題，而應逕行適用修正後刑
  　　法相關規定，附此敘明。
三、核被告乙○○所為，係犯刑法第三百三十九條第一項詐欺取
    財罪及動產擔保交易法第三十八條之罪。被告與甲○○間就
    上揭犯行有犯意聯絡及行為分擔，均為共同正犯（按被告雖
    非上開附條件買賣契約之債務人，然按因身分或其他特定關
    係成立之罪，其共同實施或教唆幫助者，雖無特定關係，仍
    以共犯論，刑法第31條第1 項定有明文，是被告與動產擔保
    交易法之債務人即甲○○共同犯有動產擔保交易法第三十八
    條之罪，仍應以共犯論，於此一併說明）。又被告所犯上開
    二罪間有方法目的之牽連關係，為牽連犯，依修正前刑法第
    五十五條規定，應從一重之詐欺取財罪。原審以被告事證明
    確，援引修正後刑法第二條第一項前段、但書（原審漏引但
    書），刑法第三百三十九條第一項、第二十八條，動產擔保
    交易法第三十八條，修正後（原審誤載為修正前）刑法第二
    十八條、第三十一條第一項，修正前第四十一條第一項前段
    ，罰金罰鍰提高標準條例第一條前段，修正前罰金罰鍰提高
    標準條例第二條，判處被告有期徒刑四月，如易科罰金，以
    銀元三百元折算一日，經核認事用法均無違誤，量刑亦屬妥
    適，應予維持。被告上訴意旨雖以伊只有借購買上開自用小
    客車之頭期款予甲○○，並應甲○○所託前往代領車輛，原
    審為有罪判決顯有偏頗為由，指摘原判決不當，然被告前揭
    辯詞不足採取，其與甲○○二人確有上開共同詐欺取財等犯
    行，已詳如前述，是認被告本件上訴為無理由，應予駁回。
據上論斷，應依刑事訴訟法第四百五十五條之一第三項、第三百
六十八條，判決如主文。
本案經檢察官鄭東峰到庭執行職務。
中　　華　　民　　國　　96　　年　　5 　　月　　23　　日
                       刑事第十二庭審判長法   官  游紅桃
                                          法  官  陳雪玉
                                          法  官  王美玲
以上正本證明與原本無異。
不得上訴。
                                          書記官  吳玉蘭
中　　華　　民　　國　　96　　年　　5 　　月　　23　　日
附錄論罪科刑條文：
刑法第三百三十九條第一項：
意圖為自己或第三人不法之所有，以詐術使人將本人或第三人之
物交付者，處五年以下有期徒刑、拘役或科或併科一千元以下罰
金（罰金已提高為十倍）。
（註：本件主文所諭知之有期徒刑如易科罰金之折算標準，係以
銀元為單位，一銀元折算新台幣三元。）
動產擔保交易法第三十八條：
動產擔保交易之債務人，意圖不法之利益，將標的物遷移、出賣
、出質、移轉、抵押或為其他處分，致生損害於債權人者，處三
年以下有期徒刑、拘役或科或併科（銀元）六千元以下之罰金。
